最高法院刑事判決　　　　　　九十六年度台上字第二七五０號
上　訴　人　甲○○
選任辯護人　陳嘉銘律師
　　　　　　林敏澤律師
　　　　　　郭家駿律師
上　訴　人　乙○○
選任辯護人　焦文城律師
上列上訴人等因違反貪污治罪條例案件，不服台灣高等法院高雄
分院中華民國九十五年二月二十三日第二審更審判決（九十四年
度上更(一)字第三一一號，起訴案號：台灣高雄地方法院檢察署九
十年度偵字第二一三七、五八二三、五九０九、六五二一號），
提起上訴，本院判決如下：
    主  文
原判決關於甲○○、乙○○採購圖利部分撤銷，發回台灣高等法
院高雄分院。
    理  由
本件原判決認定上訴人甲○○原係高雄市政府消防局局長，上訴
人乙○○原係該局秘書室科員，均為依據法令從事公務之人員。
其二人於民國八十九年間辦理高雄市政府消防局七十公尺雲梯車
採購案（下稱雲梯車採購案）時，共同基於對於主管之事務，直
接圖其他私人不法利益之犯意聯絡，明知業務需求單位即該局救
災救護科科員高文宗依專業評估之採購預估價額僅新台幣（下同
）三千八百八十五萬九千元，仍由乙○○簽報擬以四千一百萬元
為預估底價，再由甲○○將底價核定為四千零八十五萬六千五百
五十元。而於八十九年七月十九日，由知情之黃寬正以南中企業
有限公司、業欣有限公司、晶麗公司名義圍標，並由晶麗公司以
四千零七十五萬元得標，使黃寬正獲得約一百八十九萬一千元之
不法利益等情，因而撤銷第一審諭知上訴人等購辦公用器材浮報
價額無罪部分之判決，於變更檢察官起訴法條後，就該部分改判
論處上訴人等共同依據法令從事公務之人員，對於主管之事務，
明知違背法令，直接圖其他私人不法利益罪刑，固非無見。
惟查：（一）按刑事訴訟法第九十五條第一款規定：訊問被告，
應先告知犯罪嫌疑及所犯所有罪名，罪名經告知後，認為應變更
者，應再告知，此乃被告在刑事訴訟法上應受告知之權利，為行
使防禦權之前提，至遲應於審判期日踐行上開告知之程序，使被
告知悉而充分行使防禦權，始能避免突襲性裁判，而確保其權益
，方屬適法。本件公訴意旨就上訴人等辦理雲梯車採購案部分，
以上訴人等涉犯貪污治罪條例第四條第一項第三款（購辦公用器
材浮報價額）及刑法第二百十六條、第二百十三條（行使公務員
登載不實之文書）之罪起訴，經第一審判決諭知上訴人等該部分
無罪。原審更審後認上訴人等辦理雲梯車採購案部分，係犯貪污
治罪條例第六條第一項第四款（對於主管之事務直接圖利）之罪
，乃就該部分變更起訴法條，改判論處上訴人等貪污治罪條例第
六條第一項第四款之罪。但依原審更審時之準備程序及審判筆錄
之記載，受命法官及審判長於訊問之初告知上訴人等之所犯罪名
均「詳如起訴書及原審（即第一審）判決書所載」（見原審更(一)
字卷一第八十四頁、卷三第十頁），並未告知該部分所變更之貪
污治罪條例第六條第一項第四款罪名，是已剝奪上訴人等依法所
應享有之辯明罪嫌及辯論等程序權，其所踐行之訴訟程序，即難
謂於法無違。（二）採為判決基礎之證據資料，必須經過調查程
序，而顯出於審判庭者，始與直接審理主義符合，否則其所踐行
之訴訟程序，即屬違背法令。查原判決理由援引證人陳秋月、高
文宗在法務部調查局高雄市調查處（下稱調查處）之供述資為上
訴人等辦理雲梯車採購案犯罪之證據（見原判決第七、十一頁）
，固於理由甲之壹之一敘明陳秋月、高文宗於調查處之供述應具
證據能力之理由；然查：依原審更審時之審判筆錄記載：「審判
長諭知本件準備程序時，兩造曾爭執…證據能力，經合議庭評議
結果認定…二、證人高文宗、陳秋月在調查處所為陳述，係審判
外之陳述，無證據能力…」（見原審更(一)字卷三第十一頁），則
證人陳秋月、高文宗於調查處之供述證據，似未經原審於審判期
日踐行法定調查程序。原判決逕採之為判決基礎，不但與直接審
理法則有違，且有應於審判期日調查之證據而未予調查之違誤。
（三）有罪判決書之事實記載，為適用法令之準據，法院應將依
職權認定之犯罪事實，翔實記載，然後於理由內逐一說明其憑以
認定之證據，並使事實認定與理由說明，互相適合，方為合法。
１、按刑法第二條第一項，係規範行為後法律有變更時，所生新
舊法律比較適用之準據法，而基於罪刑法定主義及法律不溯及既
往原則，必犯罪之行為事實，於行為時法、裁判時法（包括中間
法）均與處罰規定之犯罪構成要件該當，始有依刑法第二條第一
項就行為時法、裁判時法（包括中間法）為比較，以定適用其中
有利於行為人法律之餘地。是以就新舊法律為比較時，倘新舊法
律規定之構成要件非盡相同時，自須就被訴之同一行為事實，如
何係分別合於新舊法律相當罪名之處罰成立要件，予以翔實記載
認定，始足為適用法律之依據。查九十年十一月七日修正公布之
貪污治罪條例第六條第一項第四款之罪，係以「對於主管或監督
之事務，明知違背法令，直接或間接圖自己或其他私人不法利益
，因而獲得利益者」為成立要件，此與修正前第六條第一項第四
款規定「對於主管或監督之事務，直接或間接圖利者」相較，前
者增列「明知違背法令」、「因而獲得利益」，二者構成要件非
盡相同。原判決對於上訴人等係如何「明知違背法令」，及違背
何項「法令」？未翔實記載認定於事實欄，即於理由欄逕為新舊
貪污治罪條例第六條第一項第四款法律之比較，自難認允洽。２
、原判決事實欄記載：黃寬正係以南中企業有限公司、「業欣有
限公司」、晶麗公司之名義圍標等情（見原判決第五頁第七行）
；然理由欄卻謂：黃寬正以南中公司、「名勵公司」、晶麗公司
之名義圍標云云（見原判決第十一頁第五行）。對於黃寬正究以
何公司名義進行圍標，事實記載與理由說明已有齟齬。又原判決
對於何以認定黃寬正係以三家公司名義圍標？及何以晶麗公司得
標即屬黃寬正得標而得獲不法利益？並未敘明其認定之依據及理
由，併有理由欠備之違背法令。（四）原判決對於高文宗所預估
之雲梯車價額，理由甲之貳之二(三)說明：「高文宗於八十九年六
月間訂出…預估價額（三千八百『五十五萬』九千元）後…」（
見原判決第十頁倒數第九至十行），該「五十五萬」字樣似應為
「八十五萬」之誤繕，案經發回，請注意更正，附此敘明。從而
，上訴人等上訴意旨均指摘原判決不當，尚非全無理由，應認原
判決關於上訴人等採購圖利部分（即諭知有罪部分）仍有撤銷發
回更審之原因。至於原判決理由甲之肆之一二不另為無罪諭知部
分（即行使公務員登載不實之文書部分），基於審判不可分之原
則，應併予發回。
據上論結，應依刑事訴訟法第三百九十七條、第四百零一條，判
決如主文。
中　　華　　民　　國　九十六　年　　五　　月　 十七 　日
                      最高法院刑事第八庭
                          審判長法官  陳　正　庸
                                法官  賴　忠　星
                                法官  林　開　任
                                法官  林　立　華
                                法官  吳　　　燦
      本件正本證明與原本無異
                                      書  記  官
中　　華　　民　　國　九十六　年　　五　　月　二十二　日
                                                      Ｑ
